臺灣桃園地方法院民事判決　　　　　　 99年度簡上字第213號
上　訴　人　吳佩馨
訴訟代理人　陳化義律師
被　上訴人　吳振菖
訴訟代理人　劉哲睿律師
　　　　　　林鈺雄律師
　　　　　　鄭三川律師
上列當事人間請求確認本票債權不存在事件，上訴人對於民國99
年10月5 日本院桃園簡易庭99年度桃簡字第776 號第一審判決提
起上訴，本院於民國99年12月28日言詞辯論終結，判決如下：
    主  文
上訴駁回。
第二審訴訟費用由上訴人負擔。
    事  實  及  理  由
甲、上訴人上訴主張，本件訴訟標的高達新臺幣（下同）1,760
    萬元，原審以簡易程序審理，有違訴訟審級利益，並有剝奪
    上訴最高法院訴訟權之可議，爰請求撤銷原審程序，另行移
    送通常民事庭，回復第一審程序審理。又兩造原互不相識，
    上訴人係於民國99年6 月14日接獲母親即訴外人吳寶玉來電
    ，稱有事而邀上訴人至訴外人吳寶玉門牌號碼桃園縣桃園市
    ○○○街611 號12樓之家中相議。上訴人至訴外人吳寶玉家
    中後，始見到被上訴人，雖被上訴人稱訴外人吳寶玉積欠其
    1,760 萬元之債務，惟其等是否確有此債權債務關係，上訴
    人一無所知。上訴人在被上訴人之強暴脅迫及不簽發如附表
    所示之本票（即如本院99年度司票字第3200號裁定所示之本
    票，下稱系爭本票）即不得離開之妨害自由之恫嚇情形下簽
    發系爭本票，被上訴人自屬惡意取得系爭本票。且被上訴人
    以相同之脅迫方法，分別以電話誘騙訴外人吳寶玉之80高齡
    老母、姐姐即訴外人吳春美及上訴人各簽發1,760 萬元之本
    票，合計即為5,280 萬元之票款，然後分別提示，企圖獲得
    暴利，如非使用妨害自由之方法，何人願意就此簽發本票。
    為此，爰依法提起本件上訴等語。並為上訴聲明：(1)廢棄原
    判決。(2)確認鈞院99年度司票字第3200號本票裁定之本票債
    權1,760 萬元不存在。
乙、被上訴人則以：被上訴人係桃園縣桃園市觀光夜市之攤商，
    上訴人之母即訴外人吳寶玉前曾擔任桃園縣議員，其於99年
    4 月間向被上訴人佯稱其與桃園縣長熟識，互動良好，並訛
    稱其為威龍光電有限公司（下稱威龍公司）之股東，桃園縣
    桃園市○○○路○路之LED 燈均係威龍公司所承作，其將以
    威龍公司之名義投標桃園縣政府及桃園市公所之LED 、土木
    工程等，惟因短缺押標金，而勸誘被上訴人借款。被上訴人
    自99年4 月28日起至6 月4 日止陸續匯款共計1,400 萬元借
    予訴外人吳寶玉，雙方原約定於99年6 月中旬前還款，詎訴
    外人吳寶玉於99年6 月14日欲再向被上訴人借款360 萬元，
    被上訴人因上開1,400 萬元債務尚未清償而不願再借款，惟
    訴外人吳寶玉苦苦哀求，表示只要再借伊360 萬元俾利其度
    過該日跳票危機，隔日就有錢能全數清償欠款，且其女即上
    訴人名下有不動產，願請上訴人簽發1,760 萬元之本票，作
    為本件債務之擔保，被上訴人始同意再匯款360 萬元借予訴
    外人吳寶玉。訴外人吳寶玉乃通知上訴人前來，並請託上訴
    人簽發系爭本票，過程中僅對上訴人說明訴外人吳寶玉積欠
    被上訴人1,760 萬元之事實，簽發系爭本票係為擔保訴外人
    吳寶玉此債務之清償。被上訴人並未對上訴人為任何脅迫之
    舉，上訴人於系爭本票上載明應記載之事項，完成發票行為
    後，即交付被上訴人等語，資為抗辯。並為答辯聲明：駁回
    上訴。
丙、得心證之理由：
壹、程序方面：
一、按確認法律關係之訴，非原告有即受確認判決之法律上利益
    者，不得提起之，民事訴訟法第247 條第1 項定有明文。所
    謂即受確認判決之法律上利益，係指法律關係之存否不明確
    ，原告主觀上認其在法律上之地位有不安之狀態存在，且此
    種不安之狀態，能以確認判決將之除去者而言，最高法院52
    年台上字第1240號判例意旨可資參照。本件上訴人於原審主
    張系爭本票係其遭被上訴人脅迫所簽發，則兩造就系爭本票
    之票據債權是否存在乙節顯有爭執，且此法律關係之存否不
    明確，將致上訴人在私法上之地位有受侵害之危險，此危險
    復有以確認判決除去之必要，依上開法律規定及最高法判例
    意旨，上訴人提起本件確認系爭本票票據債權不存在之訴訟
    ，應認有即受確認判決之法律上利益。
二、再按下列各款訴訟，不問其標的金額或價額一律適用簡易程
    序︰(6)本於票據有所請求而涉訟者，民事訴訟法第427 條第
    2 項第6 款定有明文。而上開規定於79年8 月20日修正之立
    法理由係謂：因票據爭執所生之訴訟以早日終結為宜，且票
    據係無因證券，得抗辯之事由較少，爰將票據案件列為適用
    簡易程序等語。可知凡因票據爭執所生之訴訟，不問其金額
    多寡，一以適用簡易程序為原則，是故本件原審適用簡易訴
    訟程序，即無不合，上訴人所主張本件因系爭本票之金額極
    高，故應適用通常訴訟程序之部分，核於上揭法律之規定不
    合，委無足採。
貳、實體方面：
一、本件上訴人於原審係起訴主張略以：上訴人於99年6 月14
    日應訴外人即其養母吳寶玉之邀，前往訴外人吳寶玉桃園縣
    桃園市○○○街之家中後，被上訴人向上訴人表示訴外人吳
    寶玉積欠其1,760 萬元債務，且與訴外人吳寶玉同謀不讓上
    訴人離開，要求上訴人簽發系爭本票。當時上訴人如果不簽
    ，必不能順利離去，故上訴人乃在親情遊說之壓力及被上訴
    人之脅迫下，為求脫身而簽下系爭本票，故被上訴人係惡意
    取得系爭本票，不得主張票據權利等情，請求判決確認系爭
    本票之本票債權1,760 萬元不存在等情。嗣經原審為上訴人
    全部敗訴之判決在案。
二、經查，上訴人於99年6 月14日至其母親即訴外人吳寶玉前述
    家中，簽發由被上訴人所事先備妥之系爭本票，嗣被上訴人
    並持系爭本票向本院聲請以99年度司票字第3200號裁定准予
    強制執行之事實，除有本院上開裁定附卷可稽外（見原審卷
    第6 頁），並經原審調閱上開裁定事件之卷宗查核無誤，復
    為兩造所不爭執，堪以認定為真實。
三、次查，上訴人所主張其係遭被上訴人以上述方法恐嚇脅迫而
    簽發系爭本票之部分，則為被上訴人所否認，並以上揭情詞
    置辯。是本件兩造主要所爭執者，厥為被上訴人有無以上訴
    人所稱之恐嚇脅迫方法，以惡意取得上訴人簽發之系爭本票
    ？本院就此所為之判斷如下：
（一）被上訴人所抗辯稱訴外人吳寶玉於99年4 月28日起至6 月
      4 日止陸續向其借款合計1,400 萬元之事實，業據證人吳
      寶玉於原審99年9 月21日言詞辯論時到庭證述略以：伊有
      跟被上訴人借錢1 千多萬元等語無訛（見原審卷第44頁背
      面）；此外，並有存款憑條8 紙之影本、臺灣中小企業銀
      行北桃園分行99年8 月27日函所附證人吳寶玉在臺灣中小
      企業銀行北桃園分行之帳戶99年4 月起至99年7 月止之往
      來交易明細表1 份在卷可參（見原審卷第25頁至第28頁、
      第34頁至第42頁），足認被上訴人此部分之抗辯為真實。
      且證人吳寶玉於原審上開辯論期日並證稱略以：上訴人簽
      完本票拿給被上訴人，被上訴人說本票只是一個保障而已
      ，因為伊有跟被上訴人借錢1,000 多萬元；上訴人知道伊
      與被上訴人有債務關係，但是不知道伊欠多少錢，上訴人
      是為保護伊銀行的信用才簽系爭本票等語在卷綦詳（見原
      審卷第44頁背面、第45頁），可知上訴人於簽發系爭本票
      時，確已知悉證人吳寶玉有積欠被上訴人上開債務，且欲
      為維護證人吳寶玉之信用而簽發系爭本票，加以票面金額
      又與證人吳寶玉所積欠被上訴人之債務相同為1,760 萬元
      ，在在堪認上訴人於簽發系爭本票時，有為證人吳寶玉擔
      保該1,760 萬元債務之意思無誤。
（二）再就證人吳寶玉雖亦於原審上開辯論期日證稱述及：是被
      上訴人逼上訴人要簽系爭本票，被上訴人態度、臉色都很
      不好，也說一些類似恐嚇的話；被上訴人也不定時到我女
      兒（即上訴人）店裡去騷擾，不讓她開店等語；惟其復又
      證述：被上訴人當初要伊等3 人連同伊媽媽一起簽本票，
      被上訴人只有說是有保障，口氣還好，晚上7 點多還硬要
      伊女兒（即上訴人）簽，但是之後態度都變了，伊一直被
      被上訴人騷擾，伊走到哪裡被上訴人就跟到哪裡，被上訴
      人沒有說什麼，也沒有具體行為，但事後有說要伊吃子彈
      等語（見原審卷第45頁）。由證人吳寶玉此部分之證詞綜
      合以觀，被上訴人縱有至上訴人店裏為何騷擾或恐嚇之行
      為，亦係在上訴人簽發系爭本票之後；然在上訴人簽發系
      爭本票之前及當時，被上訴人則僅有向上訴人表示欲取得
      對證人吳寶玉債權之保障而已，參諸前述上訴人於簽發系
      爭本票時已知悉證人吳寶玉與被上訴人間之債務關係，又
      係自行填載票面內容及係以擔保之意思簽發系爭本票等情
      ，尚不足推知被上訴人於上訴人簽發系爭本票之前或當時
      有何恐嚇、脅迫等不正方法可言。則嗣後被上訴人因高達
      1 千餘萬元之債權無法受償，情急之下所為之追償行為或
      言語，不問是否不當或有無涉及犯罪行為，要難倒果為因
      ，執此系爭本票簽發後所生之事實，作為被上訴人有恐嚇
      、脅迫被上訴人簽發系爭本票之依據。
（三）又證人吳寶玉於原審上開辯論期日雖復證稱：當時被上訴
      人不讓伊回家，直到伊女兒（即上訴人）簽了本票才讓伊
      走等語，惟此與上訴人自己所主張系爭本票係在證人吳寶
      玉家中簽發乙節已有矛盾，自難盡信。而上訴人雖於本審
      言詞辯論時到庭主張當時被上訴人拿出本票要伊簽，如果
      不簽就別想走，證人吳寶玉在旁邊都不講話，當時伊會害
      怕，因為伊奶奶有心臟病；被上訴人還對伊說會讓伊們好
      看，因為伊在做生意；而簽發系爭本票時在場者僅有伊及
      證人吳寶玉、被上訴人、伊阿嬤；被上訴人沒有帶武器，
      只是講話很大聲，又有肢體動作，伊沒出過社會，很害怕
      等語，然上訴人既為一智識正常之成年人，又以開店做生
      意維生，衡之社會上一般相類之客觀第三人認知之可能，
      對於簽發本票之法律效果尚難諉為不知；況被上訴人係手
      無寸鐵，隻身前往證人吳寶玉家中與證人吳寶玉商討後，
      要求到場上訴人簽發系爭本票，加以被上訴人非何窮兇惡
      極、前科累累或習於犯罪之人，實難逕認被上訴人當場之
      言行與一般所實施恐嚇、脅迫之情狀相符。加以上訴人就
      被上訴人究有何實施恐嚇、脅迫之舉乙節，並未能提出其
      餘任何證據以資證明為真實，自難採信。
（四）況查，被上訴人於上訴人簽發系爭本票當日稍早，尚應證
      人吳寶玉之要求而再借款360 萬元予證人吳寶玉，有證人
      吳寶玉在臺灣中小企業銀行帳戶該日之存款憑條影本附卷
      足憑（見原審卷第28頁），是與證人吳寶玉先前之借款金
      額1,400 萬元合計，被上訴人合計出借證人吳寶玉始有達
      到前述1,760 萬元之鉅。是衡諸常情，被上訴人於之前借
      款1,400 萬元分文未受清償，已有債權不知是否能順利受
      償之情況下，苟證人吳寶玉未告知可請其女兒即上訴人為
      擔保，被上訴人應無可能再同意於當日出借360 萬元之鉅
      款予證人吳寶玉。且若被上訴人已有恐嚇、脅迫上訴人或
      證人吳寶玉之預計，亦無須在當日又借款達360 萬元予證
      人吳寶玉，而使自己之損失加重。綜上均足認上訴人應確
      係在親情遊說下自願簽發系爭本票以擔保證人吳寶玉之債
      務，縱其動機可稱勉為其難，然仍屬本於自由意志下所為
      之行為，無以據此認定係因被上訴人恐嚇、脅迫後所為。
      至被上訴人雖有請求除上訴人外之證人吳寶玉母親與妹妹
      各自簽發1,760 萬元之本票，此亦為被上訴人所不爭執，
      然法律上既未限制保證人之人數，僅於日後被上訴人對保
      證之一人求償後，其已受償之金額不得再向債務人或其餘
      保證人重覆受償耳，故此部分之事實，並不影響本院所為
      上開判斷之結果。
四、按以惡意或有重大過失取得票據者，不得享有票據上之權利
    ，票據法第14條第1 項定有明文。再按票據法第14條所謂以
    惡意或有重大過失取得票據者，係指明知或可得而知轉讓票
    據之人，就該票據無權處分而仍予取得者而言，最高法院52
    年台上字第1987號判例意旨足資參照。本件被上訴人並未以
    何不正方法取得系爭本票，既經認定如前，則上訴人主張依
    上揭法律規定，被上訴人惡意取得系爭票據，故不得享有票
    據上之權利，即有未合；況本件上訴人為系爭本票之發票人
    ，就系爭本票當然有處分權，是上訴人引用上揭法律規定所
    為主張，對於此法律之要件，顯有誤認，委無可採。再按無
    對價或以不相當之對價取得票據者，不得享有優於其前手之
    權利，票據法第14條第2 項固亦有明文。然按所謂不得享有
    優於其前手之權利，係指前手之權利如有瑕疵( 附有人的抗
    辯) ，則取得人即應繼受其瑕疵（附有人的抗辯），人的抗
    辯並不中斷，如前手無權利時，則取得人並不能取得權利而
    言，最高法院68年台上字第3427號判例意旨亦可參照。本件
    上訴人係為擔保證人吳寶玉對被上訴人之1,760 萬元借款債
    務而簽發同面額之系爭本票交予被上訴人之事實，既亦經認
    定無誤，自不屬於無對價或對價不相當之情事；況上揭法律
    規定之「不得享有優於其前手之權利」效果，既係指執票人
    須繼承其前手之權利瑕疵，自與本件兩造之間就系爭本票係
    發票人與直接後手執票人之關係，亦即被上訴人所執系爭本
    票並無前手乙節並不相同，自無從適用，是上訴人此部分法
    律上之主張，仍有誤認，同無可採。另按票據債務人不得以
    自己與發票人或執票人之前手間所存抗辯之事由對抗執票人
    。但執票人取得票據出於惡意者，不在此限，票據法第13條
    定有明文。由此規定之反面解釋可知，票據債務人得以其自
    己與執票人間所存抗辯之事由，對抗執票人，最高法院47年
    台上字第1621號、73年台上字第4364號判例意旨可供參照，
    然此仍應由票據債務人就該抗辯事由負舉證之責任（最高法
    院71年度台上字第3439號裁判意旨可資參考）。本件上訴人
    不能證明被上訴人係以恐嚇、脅迫之方法使上訴人簽發系爭
    本票，業經敘明如前，是上訴人之抗辯事由不能認為成立，
    其自不得依上揭法律規定，對抗執票人即被上訴人甚明。末
    按稱本票者，謂發票人簽發一定之金額，於指定之到期日，
    由自己無條件支付與受款人或執票人之票據；在票據上簽名
    者，依票上所載文義負責，票據法第3 條、第5 條第1 項定
    有明文。本件上訴人所主張其無庸負系爭本票票據上責任之
    事由既均不可採，則依上開法律規定，被上訴人仍得對上訴
    人主張系爭本票之債權，已堪認定明確。
五、綜上所述，上訴人所為被上訴人對上訴人之系爭本票債權不
    存在之主張，既不可採，則原審為上訴人敗訴之判決，經核
    於法即無不合。上訴意旨仍執前詞，指摘原判決不當，求予
    廢棄改判，為無理由，應予駁回。
據上論結，本件上訴為無理由，依民事訴訟法第436 條之1 第3
項、第449 條第1 項、第78條，判決如主文。
中    華    民    國  100     年    1     月    11    日
            民事第二庭    審判長法  官  劉克聖
                                法  官  高明德
                                法  官  張震武
以上正本係照原本作成
如對本判決上訴，須於判決送達後20日內向本院提出上訴狀
中    華    民    國  100     年    1     月    11    日
                                書記官  顏伯儒
┌──────────────────────────────────────────────────────┐
│本票附表：                                                                                                  │
├─┬─────┬──────┬─────┬────────────┬────────┬───────────┤
│編│發  票  人│發  票  日  │到  期  日│票  面  金  額          │票  據  號  碼  │備  註                │
│號│          │（民國）    │          │（新臺幣）              │                │                      │
├─┼─────┼──────┼─────┼────────────┼────────┼───────────┤
│00│吳佩馨    │99年6月14日 │未記載    │17,600,000元            │TH0000000       │有「無條件擔任兌付」之│
│1 │          │            │          │                        │                │記載                  │
└─┴─────┴──────┴─────┴────────────┴────────┴───────────┘